【裁判字號】    99,上易,507
【裁判日期】    990928
【裁判案由】    分配表異議之訴
【裁判全文】
臺灣高等法院民事判決                 99年度上易字第507號
上  訴  人  臺灣中小企業銀行股份有限公司
法定代理人  戊○○
訴訟代理人  甲○○
被 上訴 人  丙○○
訴訟代理人  乙○○
            丁○○
追 加被 告  丁○○
上列當事人間分配表異議之訴事件，上訴人對於中華民國九十九
年三月三十一日台灣台北地方法院九十九年度訴字第七五號第一
審判決提起上訴，並為訴之變更及追加，經本院於九十九年九月
十四日言詞辯論終結，判決如下：
    主    文
追加被告與被上訴人間就坐落台北縣深坑鄉○○○段新埤內小段
七五地號土地，及其地上三六三二建號建物即門牌號台北縣深坑
鄉○○路五一號四樓房屋，於民國九十二年七月一日所為設定第
二順位抵押權之無償行為應予撤銷。
台灣台北地方法院九十七年度執字第一一四八００號清償債務強
制執行事件於民國九十八年十月八日實施分配之分配表次序七之
被上訴人應受分配之債權額新台幣一百三十八萬三千八百九十九
元，應減為新台幣十九萬五千七百七十五元、次序八之上訴人之
分配金額應增為新台幣一百十八萬八千一百二十四元。
本審訴訟費用由被上訴人及追加被告負擔。
    事 實 及 理 由
一、本件上訴人在本院為訴之變更及追加後，聲明求為判決：(一)
    追加被告與被上訴人間就坐落台北縣深坑鄉○○○段新埤內
    小段七五地號土地，及其地上三六三二建號建物即門牌號台
    北縣深坑鄉○○路五一號四樓房屋（下稱系爭房地），於民
    國（下同）九十二年七月一日所為設定抵押權之無償行為應
    予撤銷。(二)台灣台北地方法院九十七年度執字第一一四八０
    ０號清償債務強制執行事件於九十八年十月八日實施分配之
    分配表（下稱系爭分配表）次序七女被上訴人應受分配之債
    權額新台幣（下同）一百三十八萬三千八百九十九元，應減
    為十九萬五千七百七十五元、次序八之上訴人之分配金額應
    增為一百十八萬八千一百二十四元。
    被上訴人聲明求為判決：上訴人變更之訴駁回。
    追加被告聲明求為判決：上訴人追加之訴駁回。
二、按訴之變更或追加，非經他造同意不得為之，但請求之基礎
    事實同一者，不在此限，民事訴訟法第四百四十六條第一項
    但書、第二百五十五條第一項第二款定有明文。本件上訴人
    在原審係依據民法第八十七條之規定，主張追加被告將其所
    有系爭房地設定第二順位抵押權予被上訴人（下稱系爭抵押
    權）係屬通謀而為虛偽意思表示為無效，請求將系爭分配表
    次序三、七、之被上訴人應受分配之債權額一百四十萬七千
    八百九十九元，應予剔除，不列入分配，次序八之上訴人之
    分配金額應增為一百四十萬七千八百九十九元；嗣在本院變
    更主張依據民法第二百四十四條第一項之規定，撤銷追加被
    告與被上訴人間上開抵押權設定之無償行為，請求將系爭分
    配表次序七之被上訴人應受分配之債權額一百三十八萬三千
    八百九十九元，應減為十九萬五千七百七十五元，次序八之
    上訴人之分配金額應增為一百十八萬八千一百二十四元，並
    追加丁○○為被告。經核均係基於追加被告將其所有之系爭
    房地設定系爭抵押權予被上訴人之同一基礎事實而為請求，
    依上開規定，應予准許，本院應專就新訴裁判，不得再就原
    訴加以裁判（最高法院六十五年台上字第二一八三號、六十
    六年台上字第三三二Ｏ號、七十一年台上字第四Ｏ一四號判
    例參照），先予敘明。
三、上訴人主張：伊對追加被告有連帶保證債權一百零七萬三千
    八百八十五元，並就該債權持有原執行法院八十七年度執字
    第八二七二號債權憑證（計至九十八年七月二十四日止，本
    息計為一千八百二十萬六千四百四十五元）。嗣追加被告所
    有系爭房地經第一順位抵押權人陽信商業銀行股份有限公司
    （下稱陽信銀行）聲請原執行法院以九十七年度執字第一一
    四八００號清償債務強制執行事件於九十八年七月十六日以
    四百三十一萬六千八百元拍定，並作成系爭分配表，被上訴
    人為第二順位抵押權人，可受分配一百四十萬七千八百九十
    九元，伊之上開保證債權則未獲分配分文。惟追加被告係於
    九十二年五月二十日先出具借據（下稱系爭借據）承擔其胞
    弟乙○○於八十七年間積欠被上訴人三百萬元之債務，嗣於
    九十二年七月一日始將系爭房地設定系爭抵押權予被上訴人
    ，並於同年七月三日辦畢系爭抵押權設定登記，屬無償行為
    ，且有害及伊之債權，伊自得依民法第二百四十四條第一項
    規定，請求撤銷設定系爭抵押權之無償行為（系爭抵押權設
    定登記，業經原執行法院於拍定後之九十八年七月三十日依
    職權予以塗銷），由兩造均以普通債權依債權額比例重新作
    成分配表施分配等情，爰依據強制執行法第四十一條第三項
    之規定，提起分配表異議之訴，求為命如前開變更及追加聲
    明所示之判決。
    被上訴人及追加被告則以：被上訴人於八十七年間購買系爭
    房地，因子女中僅次子即訴外人乙○○尚無固定住居所，故
    由被上訴人借予乙○○二百五十萬元作為頭期款，將系爭房
    地登記為乙○○所有，同時向陽信銀行設定第一順位抵押權
    辦理貸款以支付購屋款，系爭房地由被上訴人夫妻居住，貸
    款則由被上訴人、追加被告及乙○○三人輪流支付。嗣於九
    十二年間，因乙○○欲另行購屋，被上訴人、追加被告及乙
    ○○三人遂約定系爭房地由追加被告承受，三人所支出之貸
    款約一百五十萬元，均分為五十萬元，加上頭期款二百五十
    萬元，被上訴人共出資三百萬元，為求公平起見，被上訴人
    乃要求追加被告將系爭房地以買賣為原因辦理所有權移轉登
    記，由追加被告簽訂三百萬元之借據（下稱系爭借據）及設
    定系爭抵押權予被上訴人，是被上訴人與追加被告間之上開
    借貸及系爭抵押權設定行為並非無償，亦未詐害上訴人之債
    權。又上訴人曾於九十六年間，請求法院查封系爭房地時，
    即已知悉系爭抵押權設定之情形，則其提起本件變更及追加
    之訴已逾一年之除斥期間。又上訴人既主張撤銷被上訴人之
    抵押權設定行為，又主張按兩造債權比例分配受償，除有矛
    盾外，亦違反抵押權優先於普通債權受償之原則云云，資為
    抗辯。
四、兩造不爭執之事實（見本院卷四二頁背面、七十頁背面之準
    備程序筆錄）：
  (一)系爭房地業經原執行法院九十七年度執字第一一四八００號
    清償債務強制執行事件，於九十八年七月十六日以四百三十
    一萬六千八百元拍定在案，並於九十八年八月十四日作成分
    配表，原定於九十八年十月八日分配。系爭分配表就被上訴
    人系爭抵押權核列應受分配之金額共為一百四十萬七千八百
    九十九元（含逕扣入庫之執行費用二萬四千元在內），上訴
    人應受分配之金額為零。
  (二)上訴人提出之系爭分配表、系爭房地之土地與建物登記謄本
    、債權計算書、系爭借據均為真正（見本院卷二八頁至三四
    頁之上開書證、三七頁之被上訴人答辯狀、五三頁背面之言
    詞辯論筆錄）。
五、上訴人主張追加被告係於九十二年五月二十日先承擔其胞弟
    乙○○於八十七年間積欠被上訴人三百萬元之債務，嗣於九
    十二年七月一日始將系爭房地設定系爭抵押權予被上訴人，
    屬無償行為，伊自得依民法第二百四十四條第一項之規定，
    請求撤銷系爭抵押權之設定行為（原執行法院已於拍定後之
    九十八年七月三十日依職權塗銷該抵押權之設定登記），而
    由兩造均以普通債權依債權額比例重新作成分配等情。雖被
    上訴人及追加被告以前開情詞置辯。但查：
  (一)按債務人以其所有之不動產設定抵押權，同時向他人借貸款
    項，其設定抵押權之行為，固屬有償行為。若先有債權存在
    ，而於事後為之設定抵押權者，如無對價關係，即屬無償行
    為。倘有害及債權，則債權人自得依據民法第二百四十四條
    第一項之規定撤銷之；又抵押權設定行為為詐害行為時，抵
    押物縱經拍賣並經塗銷抵押權登記，其抵押權設定行為仍非
    不得撤銷，須經法院判決撤銷後，始能認抵押權人之優先受
    償權不存在（最高法院五十一年台上字第三五二八號及七十
    三年台上字第二六九六號判例、九十二年度台上字第八二一
    號判決參照）。
  (二)追加被告係於九十二年五月二十日先出具系爭借據承擔其胞
    弟乙○○於八十七年間積欠被上訴人三百萬元之債務，有系
    爭借據可稽（見原審審訴卷二六頁、本院卷三四頁），嗣於
    九十二年七月一日始將系爭房地設定系爭抵押權予被上訴人
    ，並於同年七月三日辦畢系爭抵押權設定登記，有系爭房地
    登記謄本可稽（見原審審訴卷九頁至十頁、本院卷三十頁至
    三一頁），且為被上訴人及追加被告所不爭執，已如上述。
    惟查追加被告將系爭房地設定系爭抵押權予被上訴人，並無
    新的對價關係，揆諸上開說明，應屬無償行為，且該無償行
    為既使上訴人無法就系爭房地之拍賣所得價金受償，自屬有
    害及上訴人之債權，則上訴人依據民法第二百四十四條第一
    項之規定，請求撤銷設定系爭抵押權之行為（原執行法院已
    於拍定後之九十八年七月三十日依職權塗銷系爭抵押權之設
    定登記，已無須再請求塗銷該抵押權設定登記─見本院卷五
    五頁至五六頁之系爭房地登記謄本），應屬有據。系爭抵押
    權之上開設定行為既經撤銷，則被上訴人之優先受償權即不
    存在，自應由上訴人及被上訴人均以普通債權人之身分，依
    債權額比例重新作成分配表實施分配。
  (三)雖被上訴人及追加被告抗辯上訴人於九十六年間，請求查封
    系爭房地時即已知悉系爭抵押權設定之情形，其提起本件變
    更及追加之訴已逾民法第二百四十五條所規定之一年除斥期
    間云云。惟查上訴人固自認伊係於九十六年五月二十二日聲
    請原執行法院以九十六年度執字第三三二八九號清償債務強
    制執行事件，對系爭房地實施強制執行，然當時僅調取追加
    被告在國稅局之所得資料及戶籍資料，伊並不知追加被告有
    上開債務承擔及事後再設定系爭抵押權予被上訴人之情事，
    伊係於原審審理中之九十九年三月十七日收受被上訴人所具
    答辯狀繕本時（見原審訴字卷四五頁），始知悉上情等情，
    而被上訴人及追加被告復不能舉證以實其說，則上訴人於九
    十九年六月十八日在本院所為本件變更及追加之訴，並未逾
    一年之除斥期間。足見被上訴人及追加被告所為此部分抗辯
    ，殊不足取。
  (四)被上訴人與追加被告間之系爭抵押權設定行為既經撤銷，則
    系爭分配表就分配次序七之被上訴人原以第二順位抵押權人
    地位所分配之金額一百三十八萬三千八百九十九元，自應由
    上訴人及被上訴人均以普通債權人之身分依債權額比例重新
    作成分配表分配。而上訴人對追加被告之債權額本息計至九
    十八年七月二十四日止，共計一千八百二十萬六千四百四十
    五元，被上訴人之債權額為三百萬元，已如上述。故上訴人
    應受分配之金額即為一百十八萬八千一百二十四元（其計算
    式為：1,383,899元×18,206,445÷21,206,445＝1,188,124
    元）；被上訴人應受分配之金額則為十九萬五千七百七十五
    元（1,383,899元×3,000,000÷21,206,445＝195,775元）
    。
六、綜上所述，上訴人依據強制執行法第四十一條第一項、民法
    第二百四十四條第一項之規定，變更及追加請求撤銷設定系
    爭抵押權之無償行為，及由兩造均以普通債權人之身分依債
    權額比例重新作成分配表分配，系爭分配表分配次序八之上
    訴人應受分配之金額應更正為一百十八萬八千一百二十四元
    ，系爭分配表分配次序七之被上訴人應受分配之金額應更正
    為十九萬五千七百七十五元，自屬應予准許。
七、至兩造其餘之攻擊或防禦方法、及未經援用之證據，經斟酌
    後，認為均不足以影響本判決之結果，自無逐一詳予論駁之
    必要，併此敘明。
據上論結，本件上訴人變更及追加之訴為有理由，依民事訴訟法
第七十八條、第八十五條第一項前段，判決如主文。
中    華    民    國    99    年    9     月    28    日
                  民事第六庭
                      審判長法  官  林鄉誠
                            法  官  梁玉芬
                            法  官  楊豐卿
正本係照原本作成。
不得上訴。
中    華    民    國    99    年    9     月    28    日
                             書記官  殷丹妮

司法院資訊處製作；財團法人民間司法改革基金會備份。
